【裁判字號】    98,上,1259
【裁判日期】    990615
【裁判案由】    確認股東會決議不存在等
【裁判全文】
臺灣高等法院民事判決                  98年度上字第1259號
上  訴  人  南河砂石股份有限公司
法定代理人  丁○○
追加被告    丁○○
共      同
訴訟代理人  陳俊傑律師
追加被告    丙○○
            戊○○
            乙○○
上一人訴訟
代  理  人  陳俊傑律師
被上訴人即
追 加 原告  辛○○○
            己○○
            庚○○
            甲○○
共      同
訴訟代理人  邱六郎律師
上列當事人間請求確認股東會決議不存在等事件，上訴人對於中
華民國98年11月4日台灣新竹地方法院98年度訴字第380號第一審
判決提起上訴，被上訴人並為訴之追加，本院於99年5月18日辯
論終結判決如下：
    主  文
原判決廢棄。
被上訴人在第一審之訴駁回。
確認追加被告丁○○、丙○○、戊○○與上訴人南河砂石股份有
限公司間之董事委任關係不存在。
確認追加被告乙○○與上訴人南河砂石股份有限公司間之監察人
委任關係不存在。
第一、二審（含追加之訴部分）訴訟費用，由被上訴人負擔二分
之一，餘由上訴人及追加被告負擔。
      事實及理由
一、按確認法律關係之訴，非原告有即受確認判決之法律上利益
    者，不得提起之；確認證書真偽或為法律關係基礎事實存否
    之訴亦同。前項確認法律關係基礎事實存否之訴，以原告不
    能提起他訴訟者為限。前項情形，如得利用同一訴訟程序提
    起他訴訟者，審判長應闡明之，原告因而為訴之變更或追加
    時，不受第255條第1項前段規定之限制。民事訴訟法第247
    條定有明文。又在第二審為訴之變更或追加，非經他造同意
    ，不得為之，但第255條第1項第2款至第6款情形，不在此限
    。上開第5款規定訴訟標的對於數人必須合一確定時，得追
    加其原非當事人之人為當事人。準此，被上訴人在本審追加
    預備聲明，請求確認追加被告丁○○、丙○○、戊○○與上
    訴人間之董事委任關係不存在，追加被告乙○○與上訴人間
    之監察人委任關係不存在，程序合法應予准許。
二、次按被上訴人於原審聲明求為判決：確認上訴人公司於97年
    6月7日所召開之股東會及董事會決議均不存在，屬法律關係
    基礎事實存否之訴，核被上訴人訴之目的在於確認各該會議
    決議事項所選任之追加被告與上訴人之董事、監察人委任關
    係不存在，上開情形，被上訴人顯得利用同一訴訟程序提起
    他訴訟，勿須得對造同意。經審判長闡明後，被上訴人已追
    加備位聲明求為判決確認追加被告丁○○、丙○○、戊○○
    與上訴人公司間董事委任關係、乙○○與上訴人之監察委任
    關係不存在。既合法追加備位聲明之他訴訟，則其原起訴之
    先位聲明求為判決確認基礎事實存否之訴，應認無確認利益
    ，與確認之訴之要件不合，其訴為無理由，上訴意旨雖非以
    此為理由，但原判決既未適當行使闡明權曉諭被上訴人為訴
    之追加或變更，自有可議，自應由本院予以廢棄改判駁回被
    上訴人先位之訴，本院另應就備位之他訴訟是否有理由，為
    實體審酌。
三、被上訴人主張：
  (一)伊為上訴人公司股東，被上訴人辛○○○、己○○、甲○○
    並任上訴人公司董事，而被上訴人庚○○則為上訴人公司之
    監察人。伊於95年11月間經人介紹，認識訴外人靳意芳，其
    對伊誆稱係訴外人地球國際飛船股份有限公司（下稱地球公
    司）、林農發股份有限公司（下稱林農發公司）之總裁，將
    分別在台北縣石碇鄉及新竹縣新埔鎮開發大型投資云云，對
    伊施以詐術，致陷於錯誤，遂於95年11月21日以上訴人公司
    與關係企業即訴外人合泰礦石工業股份有限公司（下稱合泰
    公司）名義，與靳意芳所代表之地球公司及林農發公司，訂
    立合辦事業協議書（下稱系爭協議），另於96年1月17日再
    訂立權利移轉及債務代償契約書（下稱系爭代償契約），約
    定出賣上訴人公司及合泰公司之資產即土地與設備。然經伊
    依約將上訴人公司所有之土地權狀，公司圖章暨股東私章等
    件交予靳意芳等人後，靳意芳非但未依約履行給付第一筆2,
    000萬元（新台幣，下同）之款項，更進入上訴人公司及合
    泰公司之採砂場，將價值5,000萬元以上之採砂設備全部拆
    卸出售，並將保管之16部預拌水泥車予以變賣，而侵占所得
    款項，更以上訴人公司及合泰公司之名義簽發支票，向多人
    詐騙金錢。伊得知上情，遂於96年9月27日發函催告靳意芳
    限期給付2,000萬元，並表示逾期則解除雙方前開契約，靳
    意芳嗣仍未給付，從而系爭協議及系爭代償契約均已解除。
  (二)靳意芳於接獲前開解約催告函後，先偽造合泰公司於96年9
    月25日早上10時及11時股東會及董事會之會議紀錄，持以申
    請辦理合泰公司股東、董事及監察人之變更登記，經合泰公
    司股東魏蘭琦提起確認該公司上開股東會、董事會決議不存
    在之訴（即原法院97年度訴字第394號確認股東會決議不存
    在等事件），詎伊於98年4月初向經濟部中部辦公室申請上
    訴人公司之變更登記事項資料，發現上訴人公司於97年6 月
    7日上午10時召開股東會（下稱系爭股東會）改選丁○○、
    丙○○，戊○○為上訴人公司董事，乙○○為上訴人公司監
    察人，並另於同日上午11時召開董事會（下稱系爭董事會）
    選任丁○○為上訴人公司董事長。然上訴人公司係於97年6
    月27日申請變更登記股東為上開四人，從而系爭股東會及董
    事會97年6月7日召開時，上訴人公司股東仍為伊四人，並非
    追加被告丁○○四人，從而系爭股東會中所謂之出席股東即
    追加被告當時並非該公司股東，且未經合法召集，自無由合
    法成立系爭股東會，從而系爭董事會亦無從合法成立，系爭
    股東會及董事會改選董事、監察人，及選任董事長等決議亦
    均不存在。
  (三)伊固曾於96年3月26日授權訴外人魏碧琦出售合泰公司及上
    訴人公司砂石股份予靳意芳，然魏碧琦並未出售合泰公司及
    上訴人公司股份予追加被告。被上訴人辛○○○前代表上訴
    人公司而與農林發公司及地球公司所訂立系爭協議及系爭代
    償契約，僅係出賣上訴人及合泰公司之資產，並非出售上訴
    人公司股份，均與魏碧琦無關，上訴人及追加被告（下稱上
    訴人等）依前開二契約主張魏碧琦授權靳意芳取得上訴人公
    司股份等情，未經其舉證以實，顯不足採。從而其等以靳意
    芳所出具載有收受上訴人公司大小章及股東小章等字樣之收
    據，遽以主張魏碧琦已授權靳意芳辦理上訴人公司股東變更
    登記，而得不經法定程序，徒由靳意芳隨興指定追加被告丁
    ○○、乙○○、丙○○、戊○○四人為上訴人公司股東，毫
    無理由。至上訴人等所提辭任同意書等件，均為合泰公司之
    董事及監察人所為，與本件無關等情，爰請求判決確認上訴
    人公司系爭股東會改選丁○○、丙○○、戊○○三人為董事
    、乙○○為監察人之決議，及系爭董事會選任丁○○為董事
    長之決議均不存在。（原審判決被上訴人勝訴）並對於上訴
    人之上訴，答辯聲明：上訴駁回。另於本院主張：前揭丁○
    ○等四人均非上訴人公司股東，其等所召開之上訴人公司股
    東會既不存在，自無委任其等擔任上訴人公司董事、監察人
    之法律關係存在，詎其等竟以偽造之上訴人公司股東臨時會
    及董事臨時會等會議紀錄，向主管機關申請變更公司登記，
    嚴重侵害伊之權利，自有提起確認訴訟之法律上利益等情，
    因而追加預備合併之訴，聲明請求確認丁○○、丙○○、戊
    ○○與上訴人公司之董事委任關係、乙○○與上訴人公司之
    監察人委任關係均不存在之判決。
四、上訴人等則以：
  (一)被上訴人辛○○○之女兒即魏蘭琦、魏碧琦曾就本件起訴之
    原因事實向臺灣新竹地方法院檢察署對於靳意芳等四人提起
    偽造文書之告訴，惟經該署檢察官以被上訴人依約出售股權
    ，該四人並無偽造文書之犯行為由而為不起訴處分（臺灣新
    竹地方法院檢察署97年度偵字第410號、98年度偵字第281號
    詐欺等案件），益證伊辦理股份及負責人變更登記，均係依
    被上訴人與靳意芳所簽訂之系爭協議及代償契約而為之履行
    ，被上訴人主張其已依法解除系爭協議及代償契約，顯與事
    實不符。
  (二)被上訴人於95年6月21日即書立授權書，共同授權魏碧琦處
    理其於合泰公司及伊公司全部股份處分買賣事宜，魏碧琦旋
    於95年11月30日將伊公司及合泰公司大小章及各該公司股東
    小章交付靳意芳以為股東變更登記之用，並授權靳意芳改組
    伊公司股東，被上訴人亦出具辭任董事長，董事及監察人之
    同意書，靳意芳即依約辦理伊公司及合泰公司負責人及股份
    移轉等變更登記，並於96年6月7日代理被上訴人辛○○○召
    集並出席系爭股東會與董事會，均屬靳意芳履行契約之結果
    ，於法並無不合，從而系爭股東會改選董事、監察人之決議
    及系爭董事會推選丁○○為董事長之決議，亦屬合法。
  (三)至被上訴人主張系爭股東會並未合法召集部分，因除被上訴
    人辛○○○授權靳意芳召開股東會外，丁○○、丙○○、戊
    ○○均為伊公司員工，乙○○則為靳意芳之女，人員組成單
    純，且平日均於伊公司現場上班，開會口耳相傳即可，縱系
    爭股東會開會通知未依公司法規定於10日前通知，亦僅召集
    程序之違法，而係伊公司股東是否依公司法規定提起撤銷股
    東會決議之訴之問題，從而靳意芳經被上訴人辛○○○之授
    權召開系爭股東會，其餘被上訴人於出具辭任董事、監察人
    同意書後，依約將伊公司股份移轉予丁○○等人，丁○○等
    人於系爭股東會召開時自為伊公司股東，系爭股東會及董事
    會，自屬合法召開等語，資為抗辯。並對於原判決提起上訴
    ，聲明：1.原判決廢棄。2.被上訴人在第一審之訴駁回。對
    於被上訴人追加之訴，聲明：駁回追加之訴。
五、兩造不爭執之事項：
  (一)被上訴人原均為上訴人公司股東，其各自持有上訴人公司股
    份數為被上訴人辛○○○507股，己○○133股，甲○○360
    股，庚○○200股，上訴人公司股份總數合計為1200股，有
    上訴人公司91年10月7日股東名簿可憑（見原審卷第6頁）。
  (二)上訴人公司於91年10月7日召開股東臨時會，決議由被上訴
    人辛○○○、己○○及甲○○擔任上訴人公司董事，被上訴
    人庚○○擔任上訴人公司監察人，任期自當日起3年，有上
    訴人當日股東臨時會議事錄可稽（見原審卷第7頁）。
  (三)上訴人等提出97年6月7日召開之股東會及董事會議事錄（即
    系爭股東會及董事會議事錄），變更登記其公司董事為丁○
    ○（並經推選為董事長）、丙○○、戊○○，監察人為乙○
    ○，有系爭股東會及董事會議事錄（原審卷第15頁）及上訴
    人公司基本資料查詢（明細）（本院卷第81至82頁）附卷可
    證。
六、茲就兩造之爭點及本院得心證理由分述如下：
  (一)關於上訴人公司97年6月7日曾否召開股東臨時會，合法選任
    董事、監察人？追加被告與上訴人間之董事、監察人之委任
    關係是否存在？
    1.按確認法律關係不存在之訴，如被告主張其法律關係存在
      時，應由被告負舉證責任（最高法院42年台上字第170 號
      判例意旨參照）。本件被上訴人追加聲明請求確認追加被
      告前三人與上訴人公司間董事委任關係，後一人與上訴人
      公司之監察人委任關係不存在，上訴人等主張存在，依上
      開判例意旨，即應由上訴人等負舉證證明之責。
    2.依卷附系爭股東會議事錄所載：主席辛○○○，紀錄丁○
      ○（見一審卷第15頁）。被上訴人辛○○○否認受通知出
      席股東會，上訴人也自認辛○○○本人沒有到場，僅稱但
      是有授權靳意芳代理云云（見本院卷第45頁）。然該議事
      錄上並無靳意芳出席，更無簽名表明代理主席意旨。主席
      仍蓋辛○○○印章。丁○○於原審雖陳稱有開股東會云云
      ，但亦稱有無通知股東開會，並不知情，語焉不詳，其證
      言尚難憑信。足見上開議事錄內容不實，不足以證明當日
      上午10時曾合法召集股東會之事實。上訴人等既不能確切
      證明當日上午10時曾合法召集股東會選任董事、監察人，
      則同日上午11時接續召開董事會，選任董事長當非真正，
      上訴人等亦未確切舉證證明上訴人公司董事會議事錄（見
      一審卷第15頁背面）為真正。
    3.按股東會為股份有限公司之意思機關，應由有召集權人召
      集，且實際召開後而為意思表示始屬合法。又股東會僅公
      司之股東或經股東授權之代理人始得參與，並得選任公司
      之董事及監察人（公司法第192條第1項、第216條第1項參
      照）。上訴人等辯稱被上訴人於95年6月21日即書立授權
      書，授權訴外人魏碧琦處理南河公司之全部股份處分買賣
      事宜，訴外人魏碧琦於95年11月30日即將公司大小章、股
      東小章交付訴外人靳意芳作為股東變更使用，訴外人靳意
      芳即依與訴外人魏碧琦分別簽立之合約履行變更負責人及
      移轉股份，足見公司於96年6月7日召開之系爭股東會及系
      爭董事會，決議改選董事、監察人及改選現任法定代理人
      丁○○為董事長，均屬履約行為，並無不合云云。惟審酌
      上訴所提出之上開授權書之內容，僅係授權訴外人魏碧琦
      處分被上訴人所有二公司股份買賣事宜，未有任何關於訴
      外人魏碧琦得再行授權他人召開股東會改組公司董事、監
      察人之內容（見一審卷第34、46頁授權書影本）。至於上
      訴人所提出之訴外人靳意芳出具之收據，僅能證明靳意芳
      有收受魏碧琦所交付之二公司之大小章及股東小章之事實
      （見本院卷第78頁收據影本）。均不足以證明有授權召開
      股東會之情事。
    4.次按，股東會除本法另有規定外，由董事會召集之。監察
      人除董事會不為召集或不能召集股東會外，得為公司利益
      ，於必要時，召集股東會。繼續一年以上，持有已發行股
      份總數百分之3以上股份之股東，得以書面記明提議事項
      及理由，請求董事會召集股東臨時會。前項請求提出後15
      日，董事會不為召集之通知時，股東得報經主管機關許可
      ，自行召集。依前2項規定召集之股東臨時會，為調查公
      司業務及財產狀況，得選任檢查人。董事因股份轉讓或其
      他理由，致董事會不為召集或不能召集股東會時，得由持
      有已發行股份總數百分之3以上股份之股東，報經主管機
      關許可，自行召集。董事會不為或不能行使職權，致公司
      有受損害之虞時，法院因利害關係人或檢察官之聲請，得
      選任一人以上之臨時管理人，代行董事長及董事會之職權
      。但不得為不利於公司之行為。前項臨時管理人，法院應
      囑託主管機關為之登記。公司法第171條、第220條、第
      173條、第208-1條第1、2項，均有明文。經查，上訴人等
      主張被上訴人四人業於96年3月1日辭任董事、監察人，為
      被上訴人所不爭執，並有辭任同意書影本可考（見一審卷
      第23頁背面及第35頁以下），依上開法律之規定，董事監
      察人均已辭任，致不能執行職務時，即無法依公司法第
      171條及第220條召開股東會，應另行依公司法第208-1條
      第1項、第173條之規定，聲請法院選任臨時管理人代行董
      事會職權或報經主管機關許可，始得召集股東會，是於上
      訴人等前開主張之前提下，辛○○○已非董事，即無權召
      開系爭股東會，自亦無權授權訴外人靳意芳召集系爭股東
      會，而上訴人等未能提出伊得召開系爭股東會之資料以供
      審酌，縱有召開系爭股東會，亦係由無召集權人所召開，
      其召集程序顯非適法。
      綜上，上訴人等未能證明有合法召開系爭股東會之事實，
      其任意作成之決議自屬無效，故被上訴人追加請求確認追
      加被告與上訴人之董事、監察人委任關係不存在，於法自
      屬有據。
  (二)關於系爭股份買賣之爭執
    1.被上訴人主張，被上訴人固曾於96年3月26日授權訴外人
      魏碧琦出售合泰公司及南河公司砂石股份予靳意芳，然魏
      碧琦並未出售合泰公司及南河公司股份予追加被告，辛○
      ○○前代表上訴人公司而與農林發公司及地球公司所訂立
      系爭協議及系爭代償契約，僅係出賣南河公司及合泰公司
      之資產，並非出售公司股份，均與魏碧琦無關，上訴人等
      依前開二契約主張魏碧琦授權靳意芳取得南河公司股份等
      情，未經其舉證以實，顯不足採，被上訴人仍然為南河公
      司之股東等語。
    2.上訴人等則抗辯，被上訴人辛○○○之女兒即魏蘭琦、魏
      碧琦曾就本件起訴原因事實向臺灣新竹地方法院檢察署對
      於靳意芳等四人提起偽造文書之告訴，惟經該署檢察官以
      被上訴人依約出售股份，該四人並無偽造文書之犯行為由
      而為不起訴處分（臺灣新竹地方法院檢察署97年度偵字第
      410號、98年度偵字第281號詐欺等案件），益證伊辦理股
      東及負責人變更登記，均係依被上訴人與靳意芳所簽訂之
      系爭協議及代償契約而為之履行，被上訴人主張其已依法
      解除系爭協議及代償契約，顯與事實不符，被上訴人已非
      南河公司股東云云。
    3.按債權債務之主體，以締結契約之當事人為準，此為債之
      相對性之當然解釋。查被上訴人辛○○○、己○○、甲○
      ○、庚○○在南河公司依序原持有507股、133股、360股
      、200股，股款依序為507萬元、133萬元、360萬元、200
      萬元，有該公司股東名簿影本附卷可考（見一審卷第6頁
      原證1）。被上訴人個人在該公司之股份數均有一定之價
      額。本件被上訴人固曾授權訴外人魏碧琦處分其等在南河
      公司及合泰公司之全部股份（見一審卷第34頁授權書影本
      ）。該授權書並未載明買受人為何人。上訴人及追加被告
      均未舉證證明魏碧琦有代理被上訴人與其等訂立股份買賣
      契約。次按上訴人等主張有受讓系爭股份之主要憑據，僅
      為上證3之授權書及上證4之收據（見本院卷第36頁、第37
      頁、第39頁背面筆錄）。然上開授權書尚不能證明追加被
      告與被上訴人雙方有買賣股份之事實，已如前述，而上證
      4之收據，係由靳意芳所出具，其內容為「茲收到魏碧琦
      君交付南河砂石股份有限公司、合泰礦石工業股份有限公
      司大小章共4枚，股東小章8枚做股東變更使用，用印完後
      如數歸還，特立此據以負保管之責。」（見本院卷第37頁
      收據影本）。上開收受印章目的固在備供變更股東之用，
      然畢竟須另有買賣股份契約為前提，始克其功。然追加被
      告4人與被上訴人4人間未有任何買賣股份之契約可考。尚
      難僅憑被上訴人將印章交付訴外人靳意芳而推斷有買賣情
      事。至於原證3之合辦事業協議書，原證4之權利移轉及債
      務代償契約書（見一審卷第8頁以下），查其立約雙方當
      事人，甲方為林農發股份有限公司（負責人乙○○）及地
      球國際飛船股份有限公司（負責人趙建雄）。乙方為南河
      砂石股份有限公司（負責人辛○○○）及合泰礦石工業股
      份有限公司（負責人魏蘭琦）。其立約主體為4公司，而
      非追加被告4人及被上訴人4人，其契約內容縱涉及股東變
      更之意旨，然考其協議前言表明：雙方就新竹縣橫山鄉○
      ○段等土地及乙方（南河公司、合泰公司），（股權移轉
      、股東變更、公司重組）讓售事宜達成共識。（見一審卷
      第8頁協議書影本）。顯見僅屬4公司間之共識，而股份屬
      股東私人財產，如擬售讓終究須由為股東之被上訴人為賣
      方與買方追加被告為主體立約行之，尚難僅以公司間之共
      識，即謂被上訴人與追加被告等自然人間即應成立買賣關
      係。綜此，上訴人及追加被告尚未確切證明被上訴人已出
      賣系爭股份與追加被告。其以被上訴人已非股東，不得提
      起本件訴訟云云為辯，仍無足取。至於告訴人魏蘭琦、魏
      碧琦告訴被告靳意芳、乙○○、胡永添、丁○○涉嫌詐欺
      、侵占、偽造文書、偽造有價証券一案，固經檢察官不起
      訴處分，有處分書影本附一審卷第48頁、第71頁以下可考
      。惟考其不起訴之主要論據，係以被告憑以辦理股份過戶
      登記，係依憑前述授權書、二公司大小章及被上訴人交付
      私章之收據為據，因認被告無偽造文書之犯意，因而為不
      起訴處分。至於追加被告4人與被上訴人4人間有無訂立股
      份轉讓契約，則未論列，自難依憑上述不起訴處分之結論
      ，據以證明有股份買賣之證明。併此敘明。
  (三)綜上，被上訴人追加備位之訴，請求確認追加被告丁○○、
    廖姿盈、戊○○與上訴人間之董事委任關係不存在，追加被
    告乙○○與上訴人間監察人委任關係不存在，為屬正當，應
    予准許。兩造其餘攻擊及防禦方法，經斟酌核與判決結果不
    生影響，爰不逐一論列，附此敘明。
據上論結，本件上訴人之上訴及被上訴人追加之訴均為有理由，
依民事訴訟法第450條、第79條、第85條第1項前段，判決如主文
。
中    華    民    國    99    年    6     月    15    日
                    民事第七庭
                        審判長法  官 鄭三源
                              法  官 魏麗娟
                              法  官 呂太郎
正本係照原本作成。
如不服本判決，應於收受送達後20日內向本院提出上訴書狀，其
未表明上訴理由者，應於提出上訴後20日內向本院補提理由書狀
（均須按他造當事人之人數附繕本）上訴時應提出委任律師或具
有律師資格之人之委任狀；委任有律師資格者，另應附具律師資
格證書及釋明委任人與受任人有民事訴訟法第466條之1第1項但
書或第2項（詳附註）所定關係之釋明文書影本。
中    華    民    國    99    年    6     月    17    日
                              書記官 周月琴
附註：
民事訴訟法第466條之1（第1項、第2項）：
對於第二審判決上訴，上訴人應委任律師為訴訟代理人。但上訴
人或其他法定代理人具有律師資格者，不在此限。
上訴人之配偶、三親等內之血親、二親等內之姻親，或上訴人為
法人、中央或地方機關時，其所屬專任人員具有律師資格並經法
院認為適當者，亦得為第三審訴訟代理人。

司法院資訊處製作；財團法人民間司法改革基金會備份。
